臺灣高等法院臺中分院民事判決　　　 100年度家上易字第11號
上　訴　人　又霆　　原住彰化.
上　訴　人　弘傑
上　訴　人　弘仁
上　訴　人　菲瑩
兼上列四人
訴訟代理人　婕妤
被 上 訴人　何東源
訴訟代理人　方文獻律師
複 代 理人　羅子俞律師
上列當事人間代分割遺產事件，上訴人對於中華民國100年2月8
日臺灣彰化地方法院99年度家訴字第73號第一審判決提起上訴，
本院於中華民國100年9月28日言詞辯論終結，並為判決如下：
    主  文
上訴駁回。
第二審訴訟費用由上訴人負擔。
    事  實
甲、程序方面：
一、按共有物之分割，於共有人全體有法律上之利害關係，須共
    有人全體始得為之，故請求分割共有物之訴，屬於民事訴訟
    法第五十六條第一項所稱訴訟標的，對於共同訴訟之各人必
    須合一確定者（最高法院四十二年台上字第三一八號判例參
    照）。而遺產分割因民法第一千一百五十一條規定：「繼承
    人有數人時，在分割遺產前，各繼承人對於遺產全部為公同
    共有」，故遺產分割，於共有人全體有法律上之利害關係，
    參照上開判例之意旨，為必要共同訴訟，對於共同訴訟之各
    人必項合一確定。而在必要共同訴訟，共同訴訟人中一人之
    行為有利益於共同訴訟人者，其效力及於全體，民事訴訟法
    第五十六條第一項第一款前段亦有明文。本件被上訴人於原
    審起訴代位請求分割遺產，依上開說明，其訴訟標的對於共
    同訴訟之各人必須合一確定，茲上訴人即原審被告婕妤對
    於原判決提起第二審上訴，就形式上觀之，係有利於共同訴
    訟人之行為，依上開規定，其效力及於一審同造當事人之全
    體，是原審其餘共同被告又霆、弘傑、弘仁、菲瑩
    雖未上訴，仍應併列為上訴人，視同上訴，合先敘明。
二、本件上訴人經合法通知未於言詞辯論期日到場，核無民事訴
    訟法第三百八十六條各款所列情形，爰依被上訴人之聲請，
    由其一造辯論而為判決。
乙、實體方面：
一、被上訴人起訴主張：
（一）訴外人即被繼承人廖鳳鴦為上訴人又霆之母，廖鳳鴦於
      民國（下同）99年1月28日死亡，其遺產如原判決附表（
      下稱附表）所示，經鈞院99年度司執莊字第22487號清償
      票款強制執行事件予以查封，而為廖鳳鴦之繼承人即上訴
      人等五人公同共有，應繼分各為五分之一，均未拋棄繼承
      。
（二）上訴人又霆積欠被上訴人票款債務五十萬元（新台幣，
      下同）及利息，迭經催討均不置理，嗣經被上訴人向原審
      法院聲請本票裁定而取得執行名義，其後另向原審法院取
      得債權憑證，債務人即上訴人又霆顯應負遲延責任。而
      前開99年度司執莊字第22487號清償票款強制執行事件之
      被繼承人廖鳳鴦所有之如附表所示之財產，經原審法院執
      行處為被上訴人與上訴人又霆辦理查封登記並將進行拍
      賣，又上訴人又霆經被上訴人予以催告分割以進行拍賣
      並未置理，渠顯有怠於行使其權利辦理分割遺產而無法拍
      賣之情形，被上訴人為保全債權，爰依民法第1164條及第
      242條、第243條之規定，以本狀之送達代位上訴人又霆
      行使其權利，終止公同共有關係請求分割遺產。
（三）按遺產繼承人，除配偶外，依下列順序定之：直系血親卑
      親屬。父母。兄弟姊妹。祖父母；同一順序之繼承人有數
      人時，按人數平均繼承，民法第1138條、第1141條分別著
      有明文。次按繼承人有數人時，在分割遺產前，各繼承人
      對於遺產全部為公同共有；除法律另有規定或契約另有訂
      定者外，繼承人得隨時請求分割遺產。公同共有物分割之
      方法，除法律另有規定外，應依關於共有物分割之規定。
      共有人就共有物之分割方法不能協議決定者，法院得因任
      何共有人之請求，命為下列之分配：以原物分配於各共有
      人，但各共有人均受原物之分配顯有困難者，得將原物分
      配於部分共有人；原物分配顯有困難時，得變賣共有物，
      以價金分配於各共有人，或以原物之一部分分配於各共有
      人，他部分變賣，以價金分配於各共有人。以原物為分配
      時，如共有人中，有未受分配，或不能按其應有部分受分
      配者，得以金錢補償之，民法第1151條、第1164條、第83
      0條第2項、第824條第2項、第3項分別定有明文。另按在
      公同共有遺產分割自由之原則下，民法第1164條規定：繼
      承人得隨時請求分割遺產，該條所稱之「得隨時請求分割
      」，依同法第829條及第830條第1項規定觀之，自應解為
      包含請求終止公同共有關係在內，俾繼承人之公同共有關
      係歸於消滅而成為分別共有，始不致與同法第829條所定
      之旨趣相左，庶不失繼承人得隨時請求分割遺產之立法本
      旨，換言之，終止遺產之公同共有關係，既應以分割方式
      為之，將遺產之公同共有關係終止改為分別共有關係，性
      質上自亦屬分割遺產方法之一（最高法院82年度台上字第
      748號、85年度台上字第1873號、93年度台上字第2609號
      判決參照）。另按債務人怠於行使權利時，債權人因保全
      債權，得以自己之名義，行使其權利，民法第242條前段
      亦有規定，為此依上開規定提起本訴，求為上訴人就被繼
      承人廖鳳鴦所遺如附表所示之遺產准予分割。分割方法：
      如附表所示之遺產，由上訴人按應繼分各五分之一之比例
      分割為分別共有之判決。被上訴人就上訴人之上訴，並於
      本院答辯聲明求為判決駁回上訴。
（四）被上訴人在本院陳述略稱：
      經查，本件之債權原因係上訴人又霆於民國98年9月初
      向訴外人盧冠州表示因其母（為盧冠州之阿姨）住院急需
      用錢新台幣50萬元（事後得知並非用於其母醫療費而係其
      個人債務），惟盧冠州表示身上無此款項，但禁不住上訴
      人又霆再三請託，且又係親戚之關係，盧冠州遂詢問被
      上訴人何東源（盧冠州之岳父）是否願意借款予上訴人
      又霆，經被上訴人同意後借款50萬元予上訴人又霆，借
      款期限為2個月。嗣借款屆期時上訴人又霆並未返還，
      屢經催討無法返還之情形下，上訴人又霆乃於99年1月1
      日間開立本票50萬元交予盧冠州轉交予被上訴人，表示願
      以此供擔保返還借款，惟於本票屆期時，上訴人又霆又
      未依約返還，被上訴人始於99年1月中旬聲請本票裁定，
      並於99年5月10日確定，隨即為確保債權於99年6月聲請對
      又霆之財產為強制執行，惟執行無效果後發給債權憑證
      。後於99年7月間又再續為執行對又霆繼承廖鳳鴦之遺
      產即系爭之不動產，但執行處於99年10月21日發函要求被
      上訴人提出代位債務人終止公同共有關係並請求分割共有
      物之證明，為此，被上訴人始提本件訴訟等語。
二、上訴人等則以：
    本件本票是又霆轉讓給盧冠州，盧冠州再轉讓給被上訴人
    。借貸也是又霆跟盧冠州借的，盧冠州向被上訴人借錢再
    拿出來借給又霆，並非上訴人又霆持系爭本票直接向被
    上訴人借款並交付本票予被上訴人。且本件已清償盧冠州17
    萬元等語資為抗辯。並於本院上訴聲明求為：（一）原判決
    廢棄。（二）被上訴人在第一審之訴駁回。
三、查被上訴人主張被繼承人廖鳳鴦於99年1月28日死亡，上訴
    人均為其繼承人且未拋棄繼承，其應繼分各為五分之一，被
    繼承人廖鳳鴦死亡時遺有如附表所示之遺產；又如附表所示
    遺產，經查並無不能分割之情形，亦無不分割之約定，惟上
    訴人迄未辦理遺產分割登記，而上訴人又霆因債欠被上訴
    人票款債務，業經被上訴人取得執行名義後，向本院聲請強
    制執行無結果，被上訴人並請求上訴人分割公同共有物以行
    拍賣等事實，業據被上訴人提出土地建物登記簿謄本、戶籍
    謄本、被繼承人廖鳳鴦之繼承系統表、遺產稅免稅證明書、
    原審法院民事執行處於99年9月27日、10月21日函、郵局存
    證信函、原審法院99年度司票字第41號本票裁定暨確定證明
    書、原審法院99年度司執字第16584號債權憑證等件影本為
    證（見原審卷第9至29頁），並經本院調閱原審法院99年度
    司執字第22487號民事執行卷宗、原審法99年度司票字第41
    號本票裁定聲請事件查明屬實。
四、按債務人怠於行使其權利時，債權人因保全債權，得以自己
    之名義，行使其權利。但專屬於債務人本身者，不在此限，
    民法第242條定有明文；次按繼承人有數人時，在分割遺產
    前，各繼承人對於遺產全部為公同共有；繼承人得隨時請求
    分割遺產，民法第1151條、第1164條本文分別定有明文。又
    遺產之公同共有係以遺產之分割為其終局目的，而以公同共
    有關係為暫時的存在。次按在公同共有遺產分割自由之原則
    下，民法第1164條規定，繼承人得隨時請求分割遺產，該條
    所稱之「得隨時請求分割」，依同法第829條及第830條第1
    項規定觀之，自應解為包含請求終止公同共有關係在內，俾
    繼承人之公同共有關係歸於消滅而成為分別共有，始不致與
    同法第829條所定之旨趣相左，庶不失繼承人得隨時請求分
    割遺產之立法本旨（最高法院93年度台上字第2609號判決意
    旨參照）。再者，公同共有物分割之方法，除法律另有規定
    外，應依關於共有物分割之規定，依共有人協定之方法行之
    ，分割之方法，不能協定決定者，法院得因任何共有人之聲
    請，命以原物分配於各共有人或變賣共有物，以價金分配於
    各共有人，民法第830條第2項、第824第1項、第2項分別定
    有明文。上訴人即債務人又霆怠於清償債務且經原審法院
    強制執行無結果，迄今仍未行使其遺產分割權利，故被上訴
    人本於代位請求權及遺產分割之法律關係，據以提起本件訴
    請終止上訴人間之公同共有關係，就被繼承人廖鳳鴦所遺之
    系爭土地、建物請求依應繼分比例五分之一採取分別共有方
    式分割，自無不合，應予准許；另被繼承人之遺產即附表編
    號三增建部分雖未辦理保存登記，惟業經原審法院99年度司
    執字第22487號民事執行就增建部分委請地政機關測量後編
    列建號，此經原審法院調卷核閱無訛，而該增建係加蓋於附
    表編號二建物之上，此為兩造所不爭執，其提出之分割方法
    兼顧上訴人間之公平性；基於全體繼承人之利益、整體使用
    考量及經濟效用，是認被上訴人主張之分割方案應可採取。
五、上訴人雖抗辯：本件本票是又霆轉讓給盧冠州，盧冠州再
    轉讓給被上訴人。借貸也是又霆跟盧冠州借的，盧冠州向
    被上訴人借錢再拿出來借給又霆，並非上訴人又霆持系
    爭本票直接向被上訴人借款並交付本票予被上訴人云云，被
    上訴人本人及訴訟代理人對上訴人此項主張亦不爭執（見本
    院卷第108頁）。惟查被上訴人既係借錢予盧冠州並由盧冠
    州處合法受讓系爭本票，自合法享有票據上之權利。上訴人
    此項抗辯仍無法否定被上訴人得以執票人之地位，依票據法
    第123條之規定向本件之發票人行使追索權，並聲請法院裁
    定後強制執行之權利。又上訴人又抗辯又霆已清償盧冠州
    17 萬元乙節，業為被上訴人所否認，縱令屬實，亦屬伊與
    盧冠州間之抗辯，依票據法第十三條「票據債務人不得以自
    己與發票人或執票人之前手間所存抗辯之事由對抗執票人」
    之規定，仍不得據以對抗執票人即被上訴人，何況系爭本票
    之金額為50萬元，縱已清償17萬元，在未清償完畢前，仍無
    法否定被上訴人為票據債權人（執票人）之地位，被上訴人
    仍得代位行使本件遺產分割請求權，上訴人之上開抗辯仍難
    執為其有利之依據。
六、綜上所述，被上訴人代位債務人即上訴人又霆訴請分割系
    爭遺產，於法並無不合。原審依上訴人之請求判決上訴人就
    被繼承人廖鳳鴦所遺如附表所示之遺產准予分割。分割方法
    ：如附表所示之遺產，由上訴人按應繼分各五分之一比例分
    割為分別共有，經核並無違誤。上訴意旨指摘原判決不當，
    求予廢棄，改判駁回被上訴人在第一審之訴，並無理由，應
    予駁回。
七、本件待證事實已臻明瞭，兩造其餘攻擊防禦方法及舉證，與
    判決之結果已不生影響，爰不一一詳為審酌，併此敘明。
八、據上論結，本件上訴為無理由，依民事訴訟法第463條、第
    385條第1項前段、第449條第1項、第85條第1項前段、第78
    條，判決如主文。
中    華    民    國   100    年    9     月    30    日
                民事第六庭    審判長法  官  袁再興
                                    法  官  盧江陽
                                    法  官  陳賢慧
以上正本係照原本作成。
不得上訴。
                                    書記官  呂淑芬
中    華    民    國   100    年    9     月    30    日